臺灣臺中地方法院刑事判決　　　　　　　96年度訴字第3656號
公　訴　人　臺灣臺中地方法院檢察署檢察官
被　　　告　丙○○
　　　　　　　　　　國民
指定辯護人　本院公設辯護人乙○○
上列被告因強盜案件，經檢察官提起公訴（九十六年度偵字第二
二一二三號），本院判決如下：
    主    文
丙○○共同意圖為自己不法之所有，而搶奪他人之動產，處有期
徒刑壹年貳月。
    犯罪事實
一、丙○○與劉永勝（另由檢察官偵查中）因缺錢花用，遂決意
    行搶，而共同基於意圖為自己不法所有之犯意聯絡，於民國
    九十六年九月十三日晚上七時三十分許，由劉永勝騎乘丙○
    ○所有之車牌號碼ＬＯＭ─７８５號機車，搭載丙○○，沿
    臺中市○○路往臺中縣烏日鄉方向行駛，隨機尋找作案目標
    。嗣於同日晚上八時四十三分許，行經臺中縣烏日鄉○○路
    ○段與光日路口時，見甲○○獨自一人，行走於斑馬線上，
    正在穿越馬路，認有機可乘，遂由劉永勝騎乘前揭機車靠近
    甲○○，再由丙○○負責下手強拉甲○○側背於左肩上之皮
    包，而趁甲○○因遭拉扯皮包致重心不穩倒地，不及防備之
    際，取走甲○○之皮包（內有皮夾及證件包各一個、現金新
    臺幣【下同】一萬二千元、ＮＯＫＩＡ及三星廠牌之行動電
    話各一支、汽車行車執照、駕駛執照、國民身分證、健保Ｉ
    Ｃ卡、信用卡十張、金融卡二張及印章二枚、禮券一本、手
    機電池二個、筆、紙張、名片、存摺一本、史瑞克３Ｄ卡一
    張、化妝品等物）得手後，隨即沿光日路往臺中市方向逃逸
    。甲○○倒地時，因頭部碰撞地面而昏倒，並受有臉部、左
    手、左膝蓋擦傷等傷害（傷害部分未據告訴）。丙○○及劉
    永勝搶得甲○○之皮包後，即同至臺中縣烏日鄉○○街三五
    號前，朋分搶得之現金後，將皮包及其餘物品丟棄該處。嗣
    經警員據報後，調取上開地點附近路口監視器錄影畫面，發
    現丙○○涉有重嫌，且於翌（十四）日上午七時許，在上開
    地點尋獲甲○○遭搶奪之皮包後，再於同年月十五日前往臺
    中市○區○○路三段二六一號「野宴日式燒烤店」查獲丙○
    ○，並起出丙○○分得之贓款現金三百元，再由丙○○帶同
    警員至其臺中市○區○○街一五二號六樓之三住處，扣得丙
    ○○作案時所著黑色長褲、白色汗衫各一件；另在臺中市○
    區○○路三段二六一號「野宴日式燒烤店」前，查扣丙○○
    作案時所戴之安全帽一頂。
二、案經臺中縣警察局烏日分局報告臺灣臺中地方法院檢察署檢
    察官偵查起訴。
    理　　由
壹、證據能力部分：
　　按被告以外之人於審判外之陳述，雖不符前四條之規定，而
　  經當事人於審判程序同意作為證據，法院審酌該言詞陳述或
    書面陳述作成時之情況，認為適當者，亦得為證據。當事人
    、代理人或辯護人於法院調查證據時，知有第一百五十九條
    第一項不得為證據之情形，而未於言詞辯論終結前聲明異議
    者，視為有前項之同意，刑事訴訟法第一百五十九條之五定
    有明文。經查，被害人甲○○於警詢、偵查中之陳述，對被
    告而言，其性質雖均屬傳聞證據，然其警詢、偵訊筆錄之內
    容，業經本院審理時予以提示並告以要旨，且各經檢察官、
    辯護人及被告表示意見，當事人或辯護人已知上述筆錄乃傳
    聞證據，且均未於言詞辯論終結前對該等筆錄內容異議，依
    前揭規定，擬制同意作為證據，且其陳述亦無不法取供之情
    形，本院認以之作為證據，應屬適當，依刑事訴訟法第一百
    五十九條之五規定，具有證據能力。
貳、認定犯罪事實所憑之證據及論罪科刑：
一、訊據被告丙○○對於上開犯罪事實坦承不諱，並經證人即被
    害人甲○○於警詢、偵查及本院審理時均證述：有於前揭時
    、地，行走在斑馬線時，遭歹徒徒手搶走伊側背於左肩之皮
    包，伊立即倒地，並昏過去，其臉部、左手、左膝蓋均有受
    傷等情（見臺中縣警察局烏日分局刑案偵查卷宗【下稱「警
    卷」】九十六年九月十三日證人甲○○警詢筆錄、同年月十
    五日警詢筆錄、臺灣臺中地方法院檢察署檢察官九十六年度
    偵字第二二一二三號偵查卷宗【下稱「偵卷」】第一八、一
    九頁），並有監視錄影光碟一片、路口監視錄影翻拍照片四
    張、查扣證物現場照片十二張、現場照片三張、證人甲○○
    傷勢照片五張、起出證人甲○○遭搶奪物品照片三張、採獲
    指紋照片八張、證人甲○○領回部分遭搶奪物品後所出具之
    贓物認領保管單二份、車籍查詢─基本資料詳細畫面及現場
    略圖各一紙附卷可稽（以上均見警卷），並有扣案之被告為
    本件搶奪犯行時所著之黑色長褲、白色汗衫各一件，及所戴
    之安全帽一頂可資佐證。又警員於起出之證人甲○○遭搶之
    皮包內塑膠、卡片護套、禮券上採得指紋，經送內政部警政
    署刑事警察局比對結果，與該局檔存被告指紋相符等情，亦
    有臺中縣警察局烏日分局現場勘察報告及內政部警政署刑事
    警察局九十六年十月三日刑紋字第0960150143號鑑驗書各一
    份在卷可考（見偵卷第三二、三三頁），足認被告之自白與
    事實相符，堪以採信。又按搶奪罪以乘人不及抗拒，公然掠
    取其財物為成立要件，雖掠奪之際不免於暴行，然與強盜罪
    之暴行，必須至使不能抗拒之情形，迥然有別；搶奪與強盜
    雖同具不法得財之意思，然搶奪係乘人不備，公然掠取他人
    之財物，如施用強暴脅迫，至使不能抗拒而取其財物或令其
    交付者，則為強盜罪，最高法院分別著有三十二年上字第二
    一八一號、六十四年臺上字第一一六五號判例可資參照。查
    證人甲○○於警詢、偵查中雖分別證述：「當時歹徒強拉時
    ，我用左手緊抓著背包，歹徒拉著我的背包把我拖行在地上
    ，手、腳擦傷，頭部撞到地面，致使我當場昏倒，送醫救治
    」、「（問：【提示第二次警詢筆錄】當時是不是行搶的人
    有拉你的皮包？）是。我用左手緊抓皮包，行搶（筆錄誤載
    為「行強」）的人有拉我的皮包將我拖行在地上，讓我手擦
    傷，而且頭部撞到地面致昏倒。」等語（見證人甲○○九十
    五年九月十五日警詢筆錄、偵卷第一九頁）；又於本院審理
    時證稱：「（問：你的身體是否有在地上拖行？）倒下去之
    後有拖到，才會臉、手、腳都有擦傷，如果是撞擊不會有擦
    傷，他拉住我，所以我的臉手腳才會擦傷。」（見本院卷第
    五一頁）；惟證人甲○○另於警詢時證稱：「˙˙˙當我走
    到一半時，突然有人從我身上將我背在肩上的皮包拉走，我
    就倒在馬路上昏倒了˙˙˙」、「因事出突然不及防備而且
    被搶後我昏倒在馬路上所以我沒抵抗。」等語（見證人甲○
    ○九十六年九月十三日警詢筆錄）；而就被告拉走其皮包之
    過程中，證人甲○○是否有在倒地後，因緊拉皮包，致被拖
    行在地皮包始遭搶走，抑或係在毫無抵抗之情形下，不及防
    備即遭搶走皮包等情，前後證述不盡一致，而被告則堅決否
    認有於行搶過程中，將證人甲○○拖行在地等情。經查：
  (一)證人甲○○於警詢時證述：伊不清楚歹徒人數，因為昏倒了
    ，所以歹徒的特徵，伊都不清楚，亦不清楚歹徒逃逸方向等
    語（見警卷證人甲○○九十五年九月十三日警詢筆錄）；於
    偵查中證稱：當時伊將所駕駛之自小客車停放在路邊，在路
    口轉角要過馬路時，伊注視著紅綠燈時，不知何原因就昏倒
    了等語（見偵卷第一八頁）；再於本院審理時證述：「（問
    ：當時有幾人搶你？）我不記得有幾個人。」、「（問：歹
    徒從何方向搶你的？）他很快速一下子就拉倒了，他拉過來
    ，我就倒下去，因為我手勾住皮包，我的手及臉都擦傷，他
    從哪個方向，我不確定。」、「（問：你倒地的時候皮包是
    否被壓在身體下面？）我的手有勾住皮包。速度很快，我不
    確定是勾住皮包或皮包帶。」、「（搶你的人是否騎機車過
    來？）我沒有看到他的交通工具」等語（見本院卷第五○、
    五一、五五頁），則由證人甲○○對於下手搶取其皮包之人
    數、特徵均無法為任何描述，且一再強調當時歹徒的速度很
    快等情，足見當時證人甲○○是在毫無防備之下，即遭被告
    拉住其皮包，因而倒地，復在倒地時，頭部碰撞到地面，始
    昏厥在地無訛。
  (二)證人甲○○於倒地後，其臉部、左手及左膝蓋均有擦傷等情
    已如前述；且其於本院審理時雖又證述：「（問：皮包是否
    有在你的身體下方？）我手勾住之後他就拿走，我整個人就
    倒下去了。」、「（問：你倒下去的時候，皮包是否被拿走
    ？）我倒下去之後，因為有勾住，所以沒有立刻被拉走。後
    來倒地之後皮包才被強拉走。」、「（問：你是否試圖要把
    皮包拿回來？）我倒下去，沒有辦法拉回來，我有把皮包拉
    住，但還是被拿走了。」、「（問：你的身體是否有在地上
    拖行？）倒下去之後有拖到，才會臉、手、腳都有擦傷，如
    果是撞擊不會有擦傷，他拉住我，所以我的臉手腳才會擦傷
    」、「（問：撞到什麼？）他把我拉倒之後，我的臉手腳都
    有撞到地上。」、「撞到之後他拉我，我的手勾住皮包，那
    時速度很快，我的關節部位有受傷，有背帶的勒痕，然後我
    就昏倒了。他拉我之後，我倒下去，意識就不清楚，我的手
    本能地勾住皮包，當時我有感覺得到他有拉我的皮包，皮包
    並不是瞬間就被拉走，如果瞬間拉去，手就不會有這樣的傷
    。」、「（問：在你印象中，你有去回手拉你的皮包還是有
    勾住的舉動？）倒下去有勾住，想要保護皮包，後來昏倒就
    不清楚。」等語（見本院卷第五一、五三、五四頁），固然
    證述被告在拉取其皮包之過程中，因為其有用手將皮包勾住
    ，不讓被告將其皮包搶走，導致被拉倒在地拖行，後來是因
    為頭部撞擊到地面昏過去，所以皮包才被被告拿走等情。然
    參諸證人甲○○於本院審理時另證述：「（問：你剛才說有
    拖行，距離大概多長？）我不知道，我後來就昏過去，就都
    不記得了。」、「（問：你昏倒的原因？）我不知道，我撞
    到後就昏倒了。」、「他拉我，我就倒下去，至於在什麼情
    形下昏倒，我就不知道，因為撞下去後就昏倒了˙˙˙他拉
    我之後，我倒下去，意識就不清楚」等語（見本院卷第五二
    、五三頁），證人甲○○就其被拖行之距離、在何情形下昏
    倒，尚均無法確定，且其既係在倒地後即意識不清，又何以
    能確定其在倒地後仍有以手勾住皮包，以防衛皮包被拉走，
    後經被告再用力拉扯，其皮包始遭被告強行取走？況由證人
    甲○○證述：「（問：被告在拉你皮包時，你的身體是否因
    此在地上移動？）應該有吧，不然怎麼會有擦傷，拖行應該
    沒有，因為拖行感覺距離很遠，他拉我的皮包沒有馬上拉走
    ，可能又再用力拉一下才拉走。當時我已經倒地了。」、「
    （問：你有感覺到你倒地之後，搶你皮包的人有用力拉扯你
    的皮包嗎？）應該有。」等語（見本院卷第五二至五四頁）
    ，益證證人甲○○根本無法確定其是否有因遭被告拉住其皮
    包而被拖行在地，而僅是事後依照其所受之傷勢，猜測當時
    皮包遭搶走之過程；至於其皮包是在其倒地後，被告繼續用
    力拉扯始遭搶走之部分證述，亦屬臆測之詞，是其證詞關於
    有無遭拖行、皮包被取走之情形，實存有前後相異之瑕疵。
    審之被告與共犯劉永勝共騎機車行搶時，證人甲○○既係將
    其皮包背於左肩，則被告在機車繼續行進中拉走證人甲○○
    皮包，證人甲○○之皮包尚未完全脫離證人甲○○之左手時
    ，機車前進之力量，即有可能造成證人甲○○手臂內側之瘀
    傷，該傷勢非必然係因證人甲○○在防衛其皮包之過程所造
    成；另證人甲○○既因被告拉住皮包之拉力致倒在地上，則
    其拉力因機車之前進，仍在持續當中，因而證人甲○○身體
    接觸地面之過程，即有可能造成較大面積之擦傷；尤以觀諸
    前揭證人甲○○傷勢照片，其手、腳擦傷之處，分別位於手
    肘、膝蓋、肩膀等關節處，至於上下手臂，大腿及小腿，則
    無擦傷之痕跡，若證人甲○○有遭拖行在地，則其接觸地面
    之手臂及腿部，理應均有傷痕，而無僅集中在關節部位之可
    能，是證人甲○○臉部、手腳之擦傷亦有可能係在倒地碰撞
    到地面之過程中，因機車前進力量導致發生部分位移而造成
    ，而非係遭拖行在地所致。再者，證人甲○○於本院審理時
    證稱：「（問：你被搶到皮包被搶走的時間多長？）時間滿
    短的。」、「（問：被搶之後你是否喊叫？）沒有，連喊的
    時間都沒有。」等語（見本院卷第五五頁）。若證人甲○○
    在其皮包脫離其持有之過程中，尚有與被告發生拉扯之情形
    ，則其應無可能連呼救都未及為之，因此證人甲○○是否在
    經過與被告一陣拉扯後，因昏倒致其無力繼續護衛其皮包，
    才使其皮包脫離其持有，實值存疑。被告與共犯劉永勝原即
    計畫以飛車搶奪之方式行搶路人皮包等情，業據被告迭於警
    詢、偵查及本院移審訊問時均供述如一（見被告九十六年九
    月十五日警詢筆錄、偵卷第六頁、本院卷第九頁），是被告
    主觀之犯意，亦係趁證人甲○○不及抗拒，而非不能抗拒之
    際，搶走其皮包無訛，本件既無其他積極證據足以證明被告
    於皮包得手前，有與證人甲○○發生拉扯，則在被告下手至
    皮包得手之短暫之過程中，被告是否有將其犯意提昇為強盜
    ，並另行施以強暴之手段，甚至有無此必要性，亦殊值懷疑
    。
  (三)綜上各節，被告係在證人甲○○猝不及防之情形下拉取證人
    甲○○之皮包等情，業如前述；本件卷證資料，又無積極證
    據足證被告在取得證人甲○○皮包之過程中，有將證人甲○
    ○拖行在地，或與證人甲○○發生拉扯，而施以強暴之行為
    ；另證人甲○○於本院審理時又證述：「（問：你是否聽到
    搶你的人有講話否？）我沒有聽到。」（見本院卷第五五頁
    ），足見被告及共犯劉永勝復未以言語或其他舉動對證人甲
    ○○威嚇、脅迫。準此，被告下手取走證人甲○○皮包之過
    程，因事出突然，除可認證人甲○○於遭被告拉取其皮包而
    倒地時，即遭搶奪，客觀上有不及抗拒情形外，尚難認證人
    甲○○主觀上有達於不能抗拒之狀態。從而，本件事證明確
    ，被告上揭搶奪犯行，堪以認定，應予依法論科。
三、核被告所為，均係犯刑法第三百二十五條第一項之搶奪罪。
    公訴意旨漏未斟酌被告與共犯劉永勝係趁被害人不及防備之
    際，而不及反抗之際，取得被害人之財物，而認被告係犯刑
    法第三百二十八條之強盜罪，尚有未洽，惟其基本事實同一
    ，本院自應予審理，並變更其起訴法條。被告與共犯劉永勝
    就上開搶奪犯行，有犯意聯絡及行為分擔，均為共同正犯。
    爰審酌被告年輕力壯，竟未思以勞力獲取正當報酬，反與共
    犯劉永勝騎機車行搶，對路上人車造成安全威脅及對社會治
    安之危害甚大，並考量被告行為之手段，在被害人穿越馬路
    之際，快速拉走被害人背在肩上之皮包，因而致被害人摔倒
    在地，且頭部碰撞地面而昏厥，稍有不慎，更有使被害人遭
    往來車輛所傷，而發生更大傷勢之危險，惟念被告犯後坦承
    犯行，顯有認錯悔過之態度等一切情狀，量處如主文所示之
    刑，以資懲儆。
四、扣案之被告作案時所著黑色長褲、白色汗衫各一件及所戴之
    安全帽一頂，雖均為被告所有，然並非供其犯本罪所用之物
    ，爰均不為沒收之宣告。
據上論斷，應依刑事訴訟法第二百九十九條第一項前段、第三百
條，刑法第二十八條、第三百二十五條第一項，判決如主文。
中　　華　　民　　國　　96　　年　　12　　月　　18　　日
                  刑事第一庭  審判長法  官  唐光義
                                    法  官  朱光國
                                    法  官  郭妙俐
上正本證明與原本無異。
如不服本判決，應於收受送達後十日內向本院提出上訴書狀（應
敘述具體理由並附繕本）。
上訴書狀如未敘述理由，應於上訴期間屆滿後二十日內補提理由
書於本院。
                                    書記官  陳玉芬
中　　華　　民　　國　　96　　年　　12　　月　　18　　日
附錄論罪科刑法條全文
中華民國刑法第三百二十五條
意圖為自己或第三人不法之所有，而搶奪他人之動產者，處六月
以上五年以下有期徒刑。
因而致人於死者，處無期徒刑或七年以上有期徒刑，致重傷者，
處三年以上十年以下有期徒刑。
第一項之未遂犯罰之。
